【裁判字號】    94,上易,896
【裁判日期】    950628
【裁判案由】    清償借款
【裁判全文】
臺灣高等法院民事判決                 94年度上易字第896號
上  訴  人  甲○
訴訟代理人  黃文玲律師
            龔新傑律師
被上訴人    乙○○
上列當事人間清償借款事件，上訴人對於中華民國94年8月24日
臺灣板橋地方法院94年度訴字第368號第一審判決提起上訴，本
院於95年6月14日言詞辯論終結，判決如下：
    主  文
原判決關於命上訴人給付及該訴訟費用部分廢棄。
前開廢棄部分，被上訴人在第一審之訴駁回。
廢棄改判部分之第一、二審訴訟費用由被上訴人負擔。
    事實及理由
一、被上訴人主張：上訴人於民國79年5月19日上午9時，向被上
    訴人借款新臺幣（下同）100萬元，並簽具切結書，約定自
    80年1月至3月，每月返還3萬元，同年4月起每月返還3至4萬
    元，暨保證房地產生意好轉時，將借款一次清償，如不履行
    ，視為全部到期。詎自80年1月起，上訴人均未依約履行，
    迭經催討，均虛以委蛇，拒不清償。爰依消費借貸之法律關
    係，訴請上訴人給付1,000,000元及自79年5月19日起至清償
    日止按年息5%計算之利息。原審判命上訴人給付被上訴人
    100萬元及自88年12月29日起至清償日止按年息5%計算之利
    息。並駁回被上訴人其餘請求。被上訴人就其敗訴部分未提
    起上訴，應告確定。其於本院答辯聲明為：上訴駁回。
二、上訴人則以：被上訴人所提切結書雖為上訴人簽名出具，惟
    實際簽發日期為69年5月19日，並非79年5月19日。系爭切結
    書之借款、還款日期係遭被上訴人塗改，依切結書原本所載
    文義及證人丙○○證言，可知系爭消費借貸關係確實發生在
    民國69年5月19日，還款日期則為自70年1月起分期清償，被
    上訴人之請求權顯已罹於時效等語，資為抗辯。並聲明：(1)
    原判決不利於上訴人部分廢棄。(2)前開廢棄部分，被上訴人
    在第一審之訴駁回。
三、上訴人固坦承曾簽具卷附切結書交予上訴人向其借款，惟堅
    稱其簽發日期為69年5月19日，還款方式則自79年元月至3月
    ，每月償還3萬元，4月份起，每月償還5萬元，如未按期履
    行，視為全部到期等語。經查：
(一)卷附切結書載明：「本人自79年5月19日向乙○○先生（註：
  原告）借用新台幣壹佰萬元正，言明自80年元月至3月份，每
  月償還萬元（利息、本金各半）4月份起，每月償還五萬元
  ，並承諾經濟來源好時，一次還清。如不履行，視為全部到期
  ，前繳各款作為違約金，自願放棄抗辯權，保證搬家時通知電
  話地址，否則任由宿先生處理，絕無異議。」（見原審卷第9
  頁）而該切結書經本院送請法務部調查局鑑定結果認：其上第
  二行「七十九」之「七」字塗改前為「六」字；第三行「八十
  年」之「八」字塗改前為「七」字；倒數第三行「七十九」年
  之「七」字塗改前為「六」字，有該局95年4月13日調科貳字
  第09500167640號鑑定通知書可稽（見本院卷第111頁）。顯見
  系爭切結書之借款及出具日期確由69年5月19日塗改為79年5月
  19日，還款日期則由70年元月塗改為80年元月。被上訴人陳稱
  系爭切結書更改後日期與更改前日期相同云云（見原審卷第
  158頁），顯非事實。
(二)又系爭切結書經原審送請法務部調查局鑑定結果，其上計有三
  種上訴人「甲○」印文，僅「立切結書人」欄處之上訴人「甲
  ○」印文，與其餘送鑑資料（79年5月19日借款保證書、79年7
  月6日借據、79年7月6日文書、79年7月15日文書）之「甲○」
  印文相同，至切結書上塗改處之印文與「立切結書人」處之印
  文不同，亦與上述送鑑資料之印文相左，有該局94年6月13日
  調科貳字第09400261850號鑑定通知書在卷可佐（見原審卷第
  128至132頁）。足證上訴人辯稱系爭切結書所載日期係遭他人
  塗改，未經其同意乙節，應堪採信。
(三)且證人丙○○於原審及本院均證稱上訴人向被上訴人借款一事
  ，上訴人曾告知伊，並介紹其向被上訴人借款，故伊也向被上
  訴人借款等語（見原審卷第104頁、本院卷第52頁），雖其稱
  實際借款時間已忘記（見原審卷第106頁、51頁），惟其於原
  審並稱其已生病二十餘年，而借款之事係發生在生病前（見原
  審卷第106頁），益證系爭借款日期應為69年5月19日。
四、按請求權，因15年不行使而消滅。民法第125條本文著有規
    定。本件借款約定分期還款日期應自70年元月起按月分期清
    償，如不履行，視為全部到期，此觀前述切結書之內容甚明
    。被上訴人主張上訴人從未依約給付，迄今分文未償，則依
    切結書約定，於第一期未履行時即視為全部到期，而進行時
    效之起算。被上訴人遲至93年12月28日始為本件起訴請求（
    見原審卷第4頁），顯逾15年，已罹於時效。上訴人據此為
    時效抗辯，自無不合。
五、從而，被上訴人本於消費借貸法律關係，訴請上訴人給付
    100萬元及自88年12月29日起至清償日止按年息5%計算之利
    息（79年5月19日起至88年12月28日止之利息業經原審以罹
    於時效為由予以駁回確定），為無理由，應予駁回。原審就
    此部分判命上訴人給付，尚有未洽。上訴意旨指摘原判決此
    部分不當，求予廢棄改判，為有理由。爰由本院將原判決此
    部分予以廢棄改判，如主文第2項所示。
六、據上論結，本件上訴為有理由，依民事訴訟法第450條、第
    78條，判決如主文。
中    華    民    國    95    年    6     月    28    日
                  民事第一庭審判長法  官  張耀彩
                                  法  官  林金吾
                                  法  官  盧彥如
正本係照原本作成。
不得上訴。
中    華    民    國    95    年    6     月    29    日
                                  書記官  鄭兆璋


司法院資訊處製作；財團法人民間司法改革基金會備份。
